臺灣苗栗地方法院民事判決　八十九年度訴字第二九八號
　　原　　　告　甲○○
　　　　　　　　乙○○
　　法定代理人　丙○○
　　訴訟代理人　戊○○
　　　　　　　　丁○○
右當事人間請求塗銷登記等事件，本院判決如左：
    主    文
原告之訴駁回。
訴訟費用由原告連帶負擔。
    事    實
甲、原告方面：
一、聲明：
(一)確認被告持有以原告為共同發票人、發票日為民國八十五年四月一日、面額為四
    百五十萬元、到期日為八十六年五月一日、利息起算日為八十五年十一月一日、
    週年利率為百分之九點七五之本票債權不存在。
(二)被告應協同原告將其坐落苗栗縣三義鄉○○段一五三、一六一、一六三地號土地
    所有權（應有部分各為一三一三○○分之三五七○、二○七○○分之三一一四、
    全部），及其地上建物門牌編號苗栗縣三義鄉○○村○○○鄰○○路三○九之一
    七號（建號一七四）房屋所有權全部，於八十五年三月二十六日以銅鑼地政事務
    所字第一二二七號收件、被告為權利人、原告乙○○為義務人、原告甲○○為債
    務人，所為最高限額新臺幣（下同）五百四十萬元之抵押權設定登記塗銷。
二、陳述：
(一)緣原告甲○○於民國八十四年二月十四日，以原告乙○○（即甲○○妻）名義，
    與訴外人李傳鶴、陳蜜夫妻合夥在苗栗縣三義鄉投資興建「大興吉祥第」房屋，
    約定由原告出資六百萬元，合夥期限一年，並保證以出資金額百分之四十計算即
    二百四十萬元作為原告投資利潤，即合夥完成時李傳鶴、陳蜜夫妻應給付原告八
    百四十萬元。嗣於合夥期間，李傳鶴、陳蜜夫妻因急需工程週轉金，又向原告陸
    續借款五百六十萬元，迨八十五年一月間全部建築完工，因李傳鶴、陳蜜夫妻無
    法償還原告之合夥報酬及借款（共計一千四百萬元），遂於同年三月九日將其坐
    落苗栗縣三義鄉○○段一五三、一六一、一六三地號（重測前為苗栗縣三義鄉○
    ○段五Ｏ一之一一Ｏ、九Ｏ、八五地號）土地，及其地上建物門牌編號苗栗縣三
    義縣水美路勝興村二十七鄰三Ｏ九之十七號房屋（下稱「系爭房地」），與同段
    一五三、一六一、一六六地號（重測前為苗栗縣三義鄉○○段五Ｏ一之一一Ｏ、
    九Ｏ、八八地號）土地，及其地上建物門牌編號苗栗縣三義縣水美路勝興村二十
    七鄰三Ｏ九之十三號房屋，過戶給乙○○，再由原告協同李傳鶴、陳蜜夫妻以上
    開房地辦理銀行貸款，作為支付原告合夥報酬及清償部分借款，另未償還部分，
    則於上開房地出售後結清，雙方並於同年三月二十二日前往臺中市第四信用合作
    社西屯分社（下稱「四信分社」）辦理設定抵押貸款事宜，當時四信分社承辦職
    員施錦昌除以放款約定書、切結書、申請書、本票、開戶資料（包括個人憑單、
    印鑑卡）等相關文件提供原告簽名外，原告質問是否尚須用印，惟施錦昌告以：
    因貸款金額尚未核定且未撥款，現暫無須蓋章，待核定撥款時再行用印等語，致
    原告不疑而未予蓋印。詎李傳鶴、陳蜜夫妻因積欠訴外人涂忠德九百萬元，為償
    還債務，乃轉告涂忠德系爭房地係其所有，只是暫時登記於乙○○名下，遂勾結
    施錦昌、涂忠德（已死亡）共同偽刻原告二人印章蓋用於上開相關文件，另以偽
    刻之甲○○印章開立活期儲蓄存款帳戶（帳號：00000000000），並
    由施錦昌偽造原告對保紀錄，而由涂忠德於同年四月一日，以偽刻印章蓋用於四
    信分社之取款憑條，持以盜領原告甲○○其中一筆四百五十萬元之貸款，並隨即
    匯入涂忠德在臺中市第六信用合作社十甲分社開設之帳戶內。嗣於同年四月二十
    二日，原告至四信分社領得另筆三百萬元之貸款時，經質問施錦昌另筆四百五十
    萬元之貸款情形，始獲知上情。
(二)如前所述，系爭本票固有原告二人之簽名，惟原告二人簽名時，本票發票日期及
    票面金額均屬空白，且本票印章亦為施錦昌、涂忠德二人所共同偽造，故系爭本
    票已屬無效票據，原告自無須就此負擔票據責任。又被告雖將系爭四百五十萬元
    之貸款撥入原告甲○○之存款帳戶，惟該帳戶係施錦昌、涂忠德二人所虛設，被
    告既未完成交付貸款行為，其中四百五十萬元之借貸關係即不成立，從而，被告
    對於原告之本票債權亦不存在。
(三)本件被告所屬四信分社之職員施錦昌因執行職務勾串李傳鶴、陳蜜夫婦及涂忠德
    等人，共同盜領原告甲○○四百五十萬元之貸款金額，已不法損害甲○○之權利
    ，依民法第一百八十八條第一項之規定，被告應與施錦昌連帶負損害賠償責任。
    又最高限額抵押契約定有存續期間，其期間雖未屆滿，然其擔保之債權已不存在
    ，而將來亦確定不再發生債權，依抵押權之從屬性，應許抵押人請求塗銷抵押權
    設定登記，從而，本件原告為擔保系爭四百五十萬元之借款債務，並以系爭房地
    設定最高限額五百四十萬元之抵押權，因擔保期限內可發生之債權已確定不存在
    ，被告自應協同原告塗銷抵押權設定之登記。
三、證據：提出土地及建物登記簿謄本、本票影本、放款約定書、活期儲蓄存款存摺
    、取款憑條、匯款單各一件為證。
乙、被告方面：
一、聲明：原告之訴駁回。
二、陳述：
(一)本件係原告甲○○於八十五年三月二十二日向被告（緣前保證責任臺中市第四信
    用合作社之一切營業及債權、債務，業於八十八年四月九日由被告概括承受）借
    款四百五十萬元，並由原告二人簽發同額之本票乙紙，及由原告乙○○提供系爭
    房地設定最高限額抵押權五百四十萬元抵押權予被告，以供屆期清償之擔保。依
    票據法第五條規定：「在票據上簽名者，依票上所載文義負責。二人以上共同簽
    名時，應連帶負責。」本件原告皆於系爭本票之發票人處簽名而為共同發票人，
    自應負連帶責任。
(二)民法第四百七十五條固規定消費借款金額因金錢或其他代替物之交付而生效力，
    然所謂交付，並不限於親手收授，若借用人與貸與人間另有合意，由貸與人將借
    款存入借款人之活期存款帳戶，並已存入時，即發生交付之效力。本件原告簽妥
    借貸相關書據及抵押權設定聲請書後，被告即將借款四百五十萬元撥入原告於被
    告銀行開立之活期儲蓄存款帳戶內（帳號：一○四四六○），此有撥款入帳之轉
    帳支出、收入傳票可稽，由此可見被告確已依約交付借款，故本件之借貸契約已
    成立生效。又本件原告乙○○以系爭房地，提供被告為最高限額抵押權之設定，
    既係擔保原告甲○○之借款，而原告迄今並未依約將借款清償完畢，被告自無從
    協同塗銷抵押權之設定登記。
三、證據：開戶印鑑卡、取款憑條、放款催討記錄各一件，放款約定書、本票、他項
    權利證明書、抵押權設定契約書各二件為證。
丙、本院依職權調閱臺灣臺中地方法院檢察署八十五年度偵字第二二六六八號、八十
    六年度偵續字第一三七號、八十八年度偵字第一三七三四號八十五年度偵字第一
    一三○六號、八十八年度偵續二字第一號、九十一年度執他字第二四九號原告甲
    ○○、及訴外人陳蜜、李傳鶴、涂忠德、施錦昌等人分別涉及竊盜罪、偽造文書
    罪等偵查卷宗，及臺灣臺中地方法院八十六年度訴字第一三九六號、臺灣高等法
    院臺中分院八十七年度上訴字第六八○號及八十八年上更（一）字第一一五號關
    於前揭犯罪之刑事卷宗；暨調閱臺灣臺中地方法院八十七年度訴字第九八一號原
    告甲○○請求訴外人陳蜜、李傳鶴、涂忠德損害賠償之民事卷宗。
    理　　由
一、本件原告起訴狀原列保證責任臺中市第四信用合作社為被告，茲因該社之一切營
    業及債權、債務，業於八十八年四月九日由中興商業銀行股份有限公司概括承受
    ，並依法向本院聲明承受訴訟。查上述承受訴訟之聲明，合於民事訴訟法第一百
    六十九條之規定，爰准許之，合先敘明。
二、本件原告起訴主張：緣原告於八十四年二月間，與訴外人李傳鶴、陳蜜夫妻合夥
    投資興建房屋，約定由原告出資新台幣六百萬元，並保證以出資金額百分之四十
    作為原告投資利潤，即合夥完成時李傳鶴夫妻應給付原告八百四十萬元。嗣李傳
    鶴夫妻因急需工程週轉金，又向原告陸續借款五百六十萬元，迨全部建築於八十
    五年一月間完工，李傳鶴夫妻因無法償還合夥報酬及借款，遂於同年三月九日先
    將系爭房地過戶給乙○○，再由原告協同李傳鶴夫妻，於同年三月二十二日前往
    四信分社辦理貸款，並以系爭房地為擔保，辦理設定抵押貸款事宜，惟當時承辦
    職員施錦昌除以放款約定書、切結書、申請書、本票、開戶資料（包括個人憑單
    、印鑑卡）等相關文件提供原告簽名外，原告質問是否尚須用印，惟施錦昌告以
    ：因貸款金額尚未核定且未撥款，暫無須用印等語，致原告不疑而未予蓋印。詎
    李傳鶴夫妻因積欠訴外人涂忠德九百萬元，為償還債務，乃轉告涂忠德系爭房地
    為其所有，只是暫時登記於乙○○名下，遂勾結施錦昌、涂忠德共同偽刻原告印
    章蓋用於上開相關文件，並以偽刻之甲○○印章開立活期儲蓄存款帳戶（帳號：
    00000000000），而由施錦昌偽造原告對保紀錄，並由涂忠德於同年
    四月一日，以偽刻印章蓋用於四信分社之取款憑條，持以盜領原告甲○○其中一
    筆四百五十萬元之貸款，並隨即匯入涂忠德在臺中市第六信用合作社十甲分社開
    設之帳戶內。本件系爭本票固有原告二人之簽名，惟原告簽名時，本票發票日期
    及票面金額均屬空白，且本票印章亦為施錦昌、涂忠德二人所共同偽造，故系爭
    本票已屬無效票據，原告自無須就此負擔票據責任。又被告雖將系爭四百五十萬
    元之貸款撥入原告甲○○之存款帳戶，惟該帳戶係施錦昌、涂忠德二人所虛設，
    被告既未完成交付貸款行為，其中四百五十萬元之借貸關係即不成立，從而，被
    告對於原告之本票債權亦不存在。又本件被告之職員施錦昌因執行職務勾串李傳
    鶴、陳蜜夫婦及涂忠德等人，共同盜領原告甲○○四百五十萬元之貸款，已不法
    損害甲○○之文之權利，被告依民法第一百八十八條第一項侵權行為之規定，自
    應與施錦昌連帶負損害賠償責任。又最高限額抵押契約定有存續期間，其期間雖
    未屆滿，然其擔保之債權已不存在，而將來亦確定不再發生債權，依抵押權之從
    屬性，應許抵押人請求塗銷抵押權設定登記，從而，本件原告為擔保系爭四百五
    十萬元之借款債務，並以系爭房地設定最高限額五百四十萬元之抵押權，因擔保
    期限內可發生之債權已確定不存在，被告自應協同原告塗銷抵押權設定之登記。
三、被告則以：本件係原告甲○○於八十五年三月二十二日向被告借款四百五十萬元
    ，並簽發同額之本票乙紙，及由原告乙○○提供系爭房地設定最高限額抵押權五
    百四十萬元抵押權予被告，以供屆期清償之擔保。依票據法第五條規定：「在票
    據上簽名者，依票上所載文義負責。二人以上共同簽名時，應連帶負責。」本件
    原告二人皆於系爭本票之發票人處簽名而為共同發票人，自應負連帶責任。又民
    法第四百七十五條固規定消費借款金額因金錢或其他代替物之交付而生效力，然
    所謂交付，並不限於親手收授，若借用人與貸與人間另有合意，由貸與人將借款
    存入借款人之活期存款帳戶，並已存入時，即發生交付之效力。本件原告簽妥借
    貸相關書據及抵押權設定申請書後，被告即將借款四百五十萬元撥入原告於被告
    銀行開立之活期儲蓄存款帳戶內，可見被告確已依約交付借款，故本件之借貸契
    約已成立生效。又本件原告乙○○以系爭房地，提供被告為最高限額抵押權之設
    定，既係擔保原告甲○○向被告之借款，而原告迄今尚未依約清償借款，被告自
    無從協同辦理塗銷系爭房地抵押權之設定登記等語，資為抗辯。
四、本件原告主張於八十四年三月間，提供系爭房地為擔保，設定最高限額五百四十
    萬元之抵押權，並簽發本票，向被告借貸四百五十萬元之事實，業據兩造提出土
    地及建物登記簿謄本、抵押權設定契約書、他項權利證明書、本票影本、放款約
    定書各一件為證，且為兩造所不爭執，堪信原告此部分之主張為真實。惟原告主
    張辦理設定抵押貸款事宜時，當初被告分社之承辦職員施錦昌除以放款約定書、
    切結書、申請書、本票、開戶資料（包括個人憑單、印鑑卡）等相關文件提供原
    告簽名外，原告自始未於上述文件用印，本件係訴外人李傳鶴夫妻勾結施錦昌、
    涂忠德共同偽刻原告印章蓋用於上開相關文件，並以偽刻之甲○○印章開立活期
    儲蓄存款帳戶（帳號：00000000000），而由施錦昌偽造原告對保紀
    錄，並由涂忠德於同年四月一日，以偽刻印章蓋用於四信分社之取款憑條，持以
    盜領原告甲○○四百五十萬元之貸款。是本件首應審究者，厥為兩造就四百五十
    萬元之借貸契約是否業已成立生效？
五、經查本件原告甲○○主張登記在乙○○名下之系爭房地，是投資李傳鶴夫妻興建
    「大興吉祥第」房屋所分得之不動產，所有權狀均在其手上保管，本件係由原告
    協同李傳鶴夫妻以系爭房地辦理銀行貸款，作為支付原告合夥報酬及清償部分借
    款用途云云，然查：
（一）乙○○於八十四年二月十四日與被告李傳鶴簽定合夥投資契約書，係約定由乙
      ○○投資六百萬元，被告李傳鶴出資四千四百萬元，保證利潤為投資金額之百
      分之四十，乙○○不過問工程營利得失，此有上開契約書影本在卷可稽，且為
      甲○○夫婦所不爭執。果系爭房屋之貸款為用以分配乙○○投資之利潤，則衡
      情雙方應就相關之事項，如系爭房屋為何登記為乙○○名義，貸款所得折抵本
      金或利潤若干，以及貸款利息應如何繳納等攸關雙方之權利義務事項，詳為約
      定，惟甲○○、乙○○均未能提出有關之約定。
（二）乙○○於臺灣高等法院臺中分院（下稱臺中高分院）八十七年十二月九日更一
      審調查時供稱：過戶系爭房屋時約定一棟折抵五百五十萬元之債務云云，惟此
      為被告李傳鶴等所否認，且與甲○○於偵查及臺中高分院前審中所稱：「過戶
      是一種保證」、「過戶給我作為借款債權之保障」等語（見偵字第二二六六八
      號卷第十七頁反面、臺中高分院前審卷八十二頁反面），互相矛盾。且縱如乙
      ○○所稱系爭房地係折抵投資債務，或如甲○○所稱係作為債權之保障，惟既
      過戶為乙○○名義，如以之分別貸款四百五十萬元及三百萬元，則因此必須繳
      納之利息，理當由乙○○負擔，且七百五十萬元之利息負擔非輕，乙○○於貸
      款時必應考量利息之多寡以及有無能力支付，惟甲○○夫婦於辦理貸款時，竟
      不知貸款利率多少，而甲○○更稱該貸款利息部分由被告李傳鶴支付，部分由
      其支付，支付數月後即未再支付（見臺中高分院前審卷第八十三頁及反面），
      核與常情有違。
（三）承辦本件抵押貸款之代書即證人許文豪於本院及台中高分院審理中均到庭證稱
      ：本件貸款係李傳鶴、陳蜜、涂忠德三人一起到渠之事務所辦理，所有乙○○
      名下不動產之所有權狀等證件均由其三人提供，甲○○夫婦從未提出（見臺中
      地方法院院刑事卷第二十七頁反面、臺中高分院前審卷第五十二頁反面）等語
      。核與李傳鶴所稱：系爭房屋權狀原本由我保管，只有影本給乙○○乙節相符
      ，嗣原告甲○○於八十七年四月一日在臺中高分院前審調查時雖供稱：「（系
      爭房屋）所有權狀二張均在我手上」（臺中高分院前審卷第三十四頁），李傳
      鶴、陳蜜二人當庭雖未予否認，然李傳鶴於臺中高分院更一審供稱：因為法官
      沒問我（所以沒有爭執），故不能以其未爭執，即認定承認告訴人所供屬實。
      又果如乙○○所稱系爭房屋係折抵投資債務，或如甲○○所稱係作為債權之保
      障，以國人對於權狀之重視，甲○○、乙○○二人豈有未持有系爭房屋權狀原
      本之理。何況系爭房屋貸款果係乙○○以其所有不動產辦理貸款，其後卻由被
      告李傳鶴、陳蜜非法領取，衡情豈有遲至八十五年十月七日，即案發後近六個
      月之久，始提起刑事告訴之理。足見甲○○、乙○○上開所指與事實不合，不
      足採信。本件應係如陳蜜於八十五年十月七日警訊時所稱：「系爭房屋係為配
      合建設公司貸款出來以完成工程，暫時過戶給乙○○，並由甲○○夫婦配合向
      四信貸款。」
（四）訴外人陳蜜於八十五年十月七日警訊時另供稱：「因我欠涂忠德九百萬元，所
      以直接委託涂忠德前往四信分社領取四百五十萬元，作為償還。」「貸款手續
      由甲○○、乙○○出面．．．．．．貸款所得由我（陳蜜）支配。」李傳鶴於
      八十五年十月二十七日警訊時亦供稱：「因我欠朋友涂忠德新臺幣九百萬元，
      而我與甲○○合夥房地產所貸款之四百五十萬元之手續，均是請涂忠德辦理，
      因此貸款之四百五十萬元是由涂忠德自行去領取。」核與涂忠德於八十五年十
      月三十日警訊中供述：「因為甲○○之該筆貸款是陳蜜將其交給我替其所辦的
      ，而陳蜜又欠我九百萬元，因此甲○○之錢貸款出來後，陳蜜又將其證件交給
      我叫我去領取。」「因為陳蜜說該筆錢是他的，甲○○只是個人頭，所以陳蜜
      將甲○○之證件交給我辦理貸款及領款。」等語，互相符合。證人即辦理本件
      貸款之四信職員施錦昌於臺中高分院前審中亦到庭證稱：「是李傳鶴、涂忠德
      拿『辦理貸款』資料給我的。」（見臺中高分院前審卷第四十九頁反面）參以
      涂忠德自承承辦本件貸款之代書許文豪係其委任的（見臺中高分院更一審卷第
      三十頁），渠亦係經由代書通知乃前往領款（本院刑事卷第二十八頁反面），
      而取款條上之文字許文豪亦坦承為其所書寫，並代為處理匯款事宜（見本院刑
      事卷第五十五頁），足見本件貸款為李傳鶴夫妻為清償對於涂忠德之欠款，遂
      將相關資料交由涂忠德再共同委任代書辦理。雖原告辯稱印章為李傳鶴所交付
      ，而係遭冒領四百五十萬元，何以非但於收受時未加質疑，尚且還持該印章自
      由被告處另領取三百萬元之第二筆貸款？何以又匯款九十九萬元予李傳鶴之妻
      陳蜜？何以原告就本案係爭借款仍繳息至八十五年十一月一日止？足見李傳鶴
      證稱本案之貸款係為清償工程款尚為可信，否則原告又怎會將繳息至八十五年
      十一月止，且於另筆三百萬元之貸款下來後又匯九十九萬元予陳蜜？
（五）辦理本件貸款之四信職員施錦昌於偵查中證稱：「（甲○○之印章）何人拿給
      我不記得，我當著五人面前蓋章，甲○○有在場。」於臺中高分院前審審理中
      施錦昌亦到庭證稱：「第二次來辦理對保、申請開戶時，李傳鶴、陳蜜、涂忠
      德、甲○○、乙○○均有到場，相關的人均有在放款約定書、切結書、申請書
      、開戶資料（包括個人憑單、印鑑卡）上簽名，再由我統一蓋章。」而本件甲
      ○○亦不否認其前往對保，並在上開文件上簽名（見偵字二二六六八號卷第二
      十三頁背頁、第二十四頁及背頁），參以甲○○承認其四信之帳戶及存摺為李
      傳鶴夫妻及涂忠德等人所開立（本院前審卷第三十三頁反面），以及甲○○於
      偵查中坦承前揭苗栗縣三義縣水美路三○九之十三號房屋所貸得之款項三百萬
      元由其取得乙節（見上開偵卷第十七頁），復參以檢察官於八十七年四月二十
      日偵查時質問甲○○以：「為何在第二次貸款時（即領取三百萬元貸款後）又
      匯九十九萬多元給陳蜜？」甲○○答稱：「錢貸下來，我要如何用依我的高與
      。」等語（見偵續一字八號卷第一六五頁及背頁），苟如原告甲○○所言，提
      供系爭房地貸款四百五十萬元是要償還原告二人之債務屬實，則原告在知悉該
      四百五十萬元被盜領後，豈有再將九十九萬多元匯與陳蜜之理？實違社會常理
      及經驗法則。又經本院一再追問原告甲○○、乙○○，在知悉該四百五十萬元
      被盜領後，該金額非小數目，何以非但未立即報警處理或依法訴追，卻反而仍
      將嗣後貸得之九十九萬多元款項交予陳蜜支用？陳蜜事後有無償還該九十九萬
      元？何時償還？如何償還？原告甲○○、乙○○所述情節多所出入，且前後不
      一，更未提出任何相關之還款資料供參酌。從而，本件應係原告二人協同李傳
      鶴夫妻向四信分社貸款，作為支付現場工程款用途，而甲○○對於系爭房屋貸
      款一事，應確已同意（見台中高分院前審卷第三十三頁反面）。
（六）又李傳鶴於臺中高分院審理中供陳，辦理本件貸款之印章均委由代書刻製，包
      括李傳鶴、陳蜜、甲○○、乙○○四人之印章等語（見臺中高分院前審卷第三
      十二頁反面、臺中高分院更審卷第六十七頁反面），代書許文豪雖於臺中高分
      院陳稱：甲○○、乙○○之印章渠未經手云云，惟查辦理抵押貸款在在需要用
      到印章，李傳鶴等四人既未事先提供印章，則委由代書刻製，乃人之常情。且
      李傳鶴、陳蜜、甲○○、乙○○四人用於本件貸款之印章，其大小、字體均相
      同，有放款約定書、切結書、申請書、開戶資料（包括個人憑單、印鑑卡）等
      影本附卷可稽，故甲○○等人之印章應係李傳鶴、陳蜜臨時委由代書刻製無疑
      ，證人許文豪上開所述，應係為避免麻煩或涉及刑責，顯與事實不符，應不足
      採。綜上所述，本件原告除同意辦理抵押貸款，並默許李傳鶴委託代書許文豪
      刻用印章無訛。
（七）此外，偵查時檢察官曾依職權向四信分社調閱本件系爭房地貸款卷宗，依該分
      社提供資料（見偵續一字八號卷第一一六頁以下）有入社申請書、開戶存款印
      鑑卡、四百五十萬元借款申請書、利息轉帳委託書、連帶保證約定書，甲○○
      、乙○○身分證影本等文件，而原告亦自認上開資料上之簽名確係原告二人親
      自所為。復按一般合作社通常不對非社員放款，苟欲借款必須先入社成為會員
      並開設存款帳號，辦理貸款時相關文件均需蓋用印章，否則根本不可能審核，
      凡此各種手續，均須當事人蓋用印章方可。又辦理本件貸款開戶手續之四信職
      員陳素卿於八十七年九月七日偵查中證稱：「（妳辦理時是否印鑑、簽名都齊
      全？）是的」、「（有無可能是空白的，妳先讓他們辦理？）不可能」（見偵
      續一字八號卷第一七六頁背頁），益證本件原告開戶當時苟未留用印鑑，即無
      法開戶，而放款手續亦無法完備。又證人許文豪於同日偵查中證述：「（上開
      ）文件在合作社對保時都已蓋好了」等語（見前開偵卷第一七七頁），復參以
      李傳鶴、陳蜜於八十六年七月十一日在臺中地方法院審理時供稱：「領款時取
      款條之甲○○印章，應該是甲○○自己在對保時已蓋好的」等語觀之，足見上
      開貸款資料應係原告於辦理對保時即已備齊，並均已蓋妥印章。又原告亦自認
      八十五年四月二十二日至四信領款時，該印章係由李傳鶴所交付，並非由四信
      分社職員施錦昌處取得，或親見李傳鶴夫妻自施錦昌處取得，因此施錦昌並未
      持有原告印章至明，而臺灣高等法院臺中分院檢察署就原告甲○○告訴施錦昌
      偽造文書等案件，亦同此認定，而為施錦昌不起訴處分確定在案（見該署八十
      八年度議慎字第九七八號再議處分書）。從而，本件原告指稱被告職員施錦昌
      因執行職務勾串李傳鶴、陳蜜夫婦及涂忠德等人偽刻印章盜蓋於上開貸款資料
      及取款單，共同盜領原告甲○○四百五十萬元之貸款金額等情，顯與事實不符
      。
（八）另查原告二人於八十五年三月二十二日到辦理本案系爭房屋貸款，向被告借款
      肆佰伍拾萬元；原告二人並簽具貸款申請書、入社申請書、擔保還款之備償本
      票、開戶存款印鑑卡、授信約定書等。按一般金融機構之放款程序，申請貸款
      人必須將貸款之相關資料（借款申請書、約定書、擔保還款之本票及開戶證明
      ）簽具交予該金融機構後，並經相關有權負責之人審閱前開借款約據後，始審
      核是否同意借款；且依一般金融機構之放款程序，借款人須於金融機構處開戶
      ，以便金融機構於准予借款時得以將借款直接撥入借款人之帳戶內，如借款人
      未在被告處開戶，即無法完成放款手續。此參諸證人張明欽及陳素卿（前台中
      四信之職員）之證詞自明。從而，原告既簽具上開諸多辦理貸款之文書，對於
      前揭辦理手續應有相當程度之參與及授權，原告二人事後否認本案系爭本票上
      印章非其所蓋，而否認本票債權不存在，自非可採。
六、本件原告於八十四年三月二十二日前往被告四信分社辦理貸款，依其性質，兩造
    所成立者係消費借貸之法律關係；惟原告訂約後，民法債編及施行法業於八十八
    年四月二十一日修正公布，並於八十九年五月五日施行生效，依修正後民法債編
    施行法第一條規定：「民法債編施行前發生之債，除本施行法有特別規定外，不
    適用民法債編之規定；其在修正施行前發生者，除本施行法有特別規定外，亦不
    適用修正施行後之規定。」比較新舊法結果，本件仍應適用修正前之舊法。按修
    正前民法第四百七十四條規定：「稱消費借貸者，謂當事人約定，一方移轉金錢
    或其他代替物之所有權於他方，而他方以種類、品質、數量相同之物返還之契約
    。」次按修正前民法第四百七十五條固規定消費借貸因金錢或其他代替物之交付
    而生效力，然所謂交付，並不限於親手撥授受，若借用人與貸與人間另有合意，
    由貸款人將借款存入借款人之活期存款戶，並已存入時，即發生交付效力（最高
    法院八十八年度臺上字第一五七五號裁判可資參照）。本件原告簽妥上開貸款資
    料及抵押權設定申請書，被告於完成抵押權設定登記後，即將系爭抵押借款四百
    五十萬元撥入原告於被告銀行開立之活期儲蓄存款帳戶內，其付款之效力，自及
    於原告甲○○本人，是則兩造間之消費借貸契約即已成立生效；至縱如原告所言
    ，系爭四百五十萬元之貸款，已匯入涂忠德在臺中市第六信用合作社十甲分社開
    設之帳戶內，惟此乃原告與涂忠德間之另一關係，要與兩造間業已成立生效之消
    費借貸，毫無影響，原告殊不得據其與涂忠德之上述糾葛，據以對抗被告。換言
    之，本案系爭借款之支配管領權及危險負擔，係於被告將借款交付與原告後即移
    轉予原告，原告對此筆借款有完全之支配權，原告有無授權訴外人陳密、李傳鶴
    、許文豪及涂忠德代為自活期儲蓄帳戶內將本案系爭借款領取，自非被告所能控
    管。而原告有無授權訴外人領取，僅涉及原告得否另依侵權行為之法律關係向訴
    外人求償，要與本件消費貸款契約有無生效無涉。被告與原告間之消費借貸關係
    既屬存在，則屬於該借貸關係而就原告乙○○所有系爭房地所為抵押權登記自屬
    有效，是原告主張兩造間無借貸關係，被告就系爭房地所為抵押權登記無效，應
    予塗銷，為無理由（臺灣高等法院上字第二一八號裁判亦同此見解）。從而，本
    件原告本於民法第一百八十八條第一項侵權行為之法律關係，主張被告應與施錦
    昌負連帶損害賠償責任，訴請被告協同辦理塗銷抵押權之設定登記，於法尚有未
    合，所訴無從准許，就此部分應予駁回。
七、按在票據上簽名者，依票上所載文義負責。二人以上共同簽名時，應連帶負責
    ；對票據上所載文義負責之人，僅以在票據上簽名為要件，至蓋章或畫押不過為
    簽名之代替行為，而非其要件行為，故二者苟備其一，即可發生效力；又因押匯
    、借款、透支、墊款、保證而由金融機構執有借據、保證書或其他文書，核契約
    之成立以當事人互相表示意思一致為要件，除要式行為外，當事人之簽名或蓋章
    ，原非契約之成立要件，在要物契約，契約因標的物之交付而成立，故金融機構
    苟能證明已將借款交付予客戶，客戶即不能以借據所蓋印章為被盜用或被偽造，
    否認契約之成在；此有票據法第五條、最高法院四十四年度台上字第一０六五號
    民判決及最高法院七十三年度第十次民事庭會議決議可稽。又按票據之法律關係
    ，在直接前後手間，票據債務人得以票據關係以外之原因事實對抗執票人，此為
    票據法第十三條反面規定之意旨。然查本件原告二人於八十四年三月二十二日前
    往四信分社辦理貸款時，曾於系爭本票之發票人處簽名而為共同發票人，已為原
    告所自認，原告既於系爭之本票上簽名，自應對票載之內容負連帶責任。再按「
    當事人主張有利於己之事實者，就其事實有舉證之責任。」，此為民事訴訟法第
    二七七條所明定。又按當事人就有利於自己之事實而為主張時，應負舉證責任，
    倘提出之證據不足為其主張事實之證明，自不能認其主張之事實為真實。民事訴
    訟如係由原告主張權利者，應先由原告負舉證之責，若原告不能舉證，以主張自
    己主張之事實為真實，則被告就其抗辯事實即令不能舉證，或其舉證尚有瑕疵，
    亦應駁回原告之請求，此有最高法院十七年上字第九十七號及五十九年判字第七
    三一號判例可稽。惟原告主張簽發系爭本票時，票面金額及發票日期均屬空白，
    故系爭本票應屬無效票據乙節，已為被告所堅詞否認，且依前揭舉證責任分配原
    則，原告應負舉證責任，而原告對此皆未舉證以實其說，無法採信原告之空白票
    據主張為真。又原告主張系爭本票之原因事實關係，為擔保借款債務而為簽發，
    然本件兩造之消費借貸關係業已成立生效，且原告迄今仍未償還系爭借款，已如
    前述，是原告主張系爭本票係偽造，以及兩造借貸契約不成立為由，訴請確認系
    爭之本票債權不存在，亦無理由，不應准許。
八、另所謂最高限額之抵押契約，係指所有權人提供抵押物，與債權人訂立在一定金
    額之限度內，擔保現在己發生及將來可能發生之債權之抵押權設定契約而言。原
    告既無法舉證被告之債權不存在，本案系爭不動產所擔保之債權亦未清償完畢，
　　則被告自無庸將最高限額抵押權設定予以塗銷。是以，原告訴請被告應協同原告
    將其坐落苗栗縣三義鄉○○段一五三、一六一、一六三地號土地所有權（應有部
    分各為一三一三○○分之三五七○、二○七○○分之三一一四、全部），及其地
    上建物門牌編號苗栗縣三義鄉○○村○○○鄰○○路三○九之一七號（建號一七
    四）房屋所有權全部，於八十五年三月二十六日以銅鑼地政事務所字第一二二七
    號收件、被告為權利人、原告乙○○為義務人、原告甲○○為債務人，所為最高
    限額五百四十萬元之抵押權設定登記塗銷，洵屬無據，應併予駁回。
九、本件事證已臻明確，兩造其餘主張、陳述及所提證據，經本院審酌，核與判決結
    果不生影響，爰不逐一論述，併予敘明。
十、據上論結，本件原告之訴為無理由，依民事訴訟法第七十八條、第八十五條第二
    項，判決如主文。
中　　　華　　　民　　　國　　九十一　　年　　　十二　　月　　　五　　　日
                                  臺灣苗栗地方法院民事庭
~B法　　　官　李  麗  萍
右為正本係照原本作成。
如對本判決上訴，須於判決送達後廿日內向本院提出上訴狀。
~B法院書記官　蕭  雅  馨
中　　　華　　　民　　　國　　九十一　　年　　　十二　　月　　　五　　　日
